臺灣高等法院臺中分院刑事判決       100年度上易字第1183號
上  訴  人  臺灣彰化地方法院檢察署檢察官
被      告  江承洋
上列上訴人因詐欺案件，不服臺灣彰化地方法院100年度易字第
517號中華民國100年7月27日第一審判決（起訴案號：臺灣彰化
地方法院檢察署99年度偵字第8945號），提起上訴，本院判決如
下：
    主  文
上訴駁回。
    理  由
一、公訴意旨略以：被告江承洋明知自己並無為他人投資股市獲
    利之真意，竟意圖為自己不法之所有，基於詐欺取財之犯意
    ，於民國九十九年七月三十一日十三時三十分許，在彰化縣
    員林鎮○○街二十四號施喬安所開設之菲律賓雜貨店內，向
    施喬安佯稱：投資股票非常容易獲利，投資新臺幣（下同）
    五萬元一天就可以回收一萬元云云，後於同年八月一日二十
    一時許，被告江承洋再次前往上開雜貨店，並以為施喬安投
    資股市為由，向施喬安借款，並以英文與施喬安寫下翌日還
    款之借據，以此製造投資股票一定獲利，且於隔日即能還款
    等虛偽之假象後，致施喬安陷於錯誤，誤以為真，而在上開
    雜貨店交付五千元予被告。又被告江承洋明知自己並無清償
    債務之真意，另意圖為自己不法之所有，復基於詐欺取財之
    犯意，於九十九年八月二日十六時三十分許，在施喬安所開
    設之上開菲律賓雜貨店內，以騎乘機車外出為施喬安尋找債
    務人、機車需要加油等為由，再向施喬安詐得五百元，得手
    後即避不見面。因認被告江承洋上開所為，分別涉犯刑法第
    三百三十九條第一項之詐欺取財罪嫌。
二、按犯罪事實應依證據認定之，無證據不得認定犯罪事實，又
    不能證明被告犯罪者，應諭知無罪之判決，刑事訴訟法第一
    百五十四條第二項、第三百零一條第一項分別定有明文。次
    按認定不利於被告之事實，須依積極證據，苟積極證據不足
    為不利於被告事實之認定時，即應為有利於被告之認定，更
    不必有何有利之證據；認定犯罪事實所憑之證據，雖不以直
    接證據為限，間接證據亦包括在內，然而無論直接或間接證
    據，其為訴訟上之證明，須於通常一般之人均不致有所懷疑
    ，而得確信為真實之程度者，始得據為有罪之認定，若其關
    於被告是否犯罪之證明未能達此程度，而有合理性懷疑之存
    在，致使無從形成有罪之確信，根據「罪證有疑，利於被告
    」之證據法則，即不得遽為不利於被告之認定；刑法第三百
    三十九條第一項詐欺取財罪，以意圖為自己或第三人不法所
    有，以詐術使人將本人或第三人之物交付為要件，所謂以詐
    術使人交付，必須被詐欺人因其詐術而陷於錯誤，若其所用
    方法不能認為詐術，亦不致使人陷於錯誤，即不構成該罪（
    最高法院三十年上字第八一六號、七十六年臺上字第四九八
    六號、四十六年臺上字第二六０號判例意旨參照）。
三、公訴意旨認被告江承洋涉有上開詐欺取財之罪嫌，無非係以
    被告之供述、證人即告訴人施喬安之指述及被告與施喬安以
    英文書寫之借據等為其主要之論據。被告江承洋經本院合法
    傳喚，無正當理由而未到庭，惟據其於本院準備程序中之辯
    解，堅詞否認有何詐欺取財之犯行，辯稱：伊並未向告訴人
    施喬安詐騙，而五百元部分，是因告訴人施喬安不會講國語
    ，有人欠她錢，伊去幫她催討，該五百元是施喬安要給伊的
    加油錢等語。經查：
（一）按刑事訴訟法第一百條之一及第一百條之二準用第一百條
      之一等規定，係刑事立法者針對法官、檢察官於訊問被告
      ，司法警察官或司法警察於詢問犯罪嫌疑人時，為建立訊
      （詢）問筆錄之公信力，並擔保訊（詢）問之合法正當，
      及筆錄所載內容與其陳述相符之目的性考量，課以國家偵
      、審或調查機關錄音、錄影義務之規定。是否錄影，得就
      其有無必要性作考量，至全程同步錄音，則無裁量餘地；
      於第一百條之一第二項（第一百條之二準用之）並規定筆
      錄所載之陳述與錄音或錄影之內容不符者，對該不符部分
      之筆錄，賦予證據使用禁止之法效，排除其證據能力。九
      十二年二月六日修正公布之刑事訴訟法，為使審判期日之
      訴訟程序能合法、妥適進行，並使審判筆錄之記載有所憑
      據，杜絕爭議，增訂第四十四條之一第一項「審判期日應
      全程錄音，必要時，並得全程錄影」之規定；另於第一百
      九十六條之一第一項增訂司法警察官、司法警察於調查犯
      罪情形時，得詢問證人，惟第二項規定所逐一列明準用之
      有關條文，其中第一百條之一及第一百條之二並未在準用
      之列。本法對於證人於審判中為陳述，既增訂應予錄音或
      錄影，然於檢察官訊問證人，及於司法警察官、司法警察
      詢問證人時，則無必須錄音或錄影之明文，此應屬立法上
      之疏漏。是以，檢察官於訊問證人，或司法警察官、司法
      警察於詢問證人時，如仍予以錄音或錄影，自非法所懸禁
      。倘上開檢察官訊問證人，或司法警察官、司法警察詢問
      證人之筆錄，經檢察官或法官依刑事訴訟法第二百十二條
      、第二百十三條就訊（詢）錄音、錄影內容實施勘驗後，
      有筆錄與錄音、錄影之內容不相符之情形，宜參照刑事訴
      訟法第一百條之一第二項之規定，對該不符部分之筆錄，
      排除其證據能力（最高法院九十九年臺上字第六一二七號
      、九十七年臺上字第六八０四號判決意旨參照）。查告訴
      人施喬安於九十九年二月十五日偵查中訊問筆錄雖記載：
      「以下訊問告訴人施喬安：
      問：對本身警訊筆錄有無意見？（提示並告知要旨）
      答：沒有。
      問：你何時何地遭江承洋詐騙？
      答：在九十九年八月一日二十一時，在員林鎮○○街二十
          四號跟我說投資五萬元一天可回收一萬元，我就交付
          五千元給他，他有寫借據給我，說九十九年八月二日
          要還我，結果沒有還我。九十九年八月二日下午十六
          時三十分，他又到員林鎮○○街二十四號跟我說他要
          替我找一位欠我錢的女子，要加油五百元，我交付他
          五百元，之後就找不到人。他總共跟我詐騙五千五百
          元。
      問：如何與江承洋連絡？
      答：他有留0000000000、000000000
          0號手機號碼，但打不通。」（見偵緝卷第三八、三
          九頁）。
      惟經原審當庭勘驗上開偵查中之錄影光碟，結果發現告訴
      人施喬安並未為上開陳述內容，其於受訊問時，除了人別
      訊問之回答外，其餘受訊問的內容為：「他就說借他一千
      給我一下，然後他說，給我，還給我的時候，我的手機，
      就是你的手機，你有，你有給我你的手機」、「（聽不懂
      ）然後也有（聽不懂）」、「你給我三千多沒有（聽不懂
      ）」、「他說我幫給那個摩托車沒油了，所以他有（聽不
      懂）」、「他，他說我，為什麼，那個，很難講，那個（
      聽不懂）兩千多，借他一下」、「那個，那個，他去，公
      司那邊阿，然後有一個菲律賓人，要回去菲律賓了，說可
      以幫我去一下阿」、「他，他，他就去說，他幫我，他幫
      我」、「他幫我收錢，因為一個人要回去了，回去菲律賓
      ，所以我給他五百塊」、「我借他一下，我想他會還給我
      五百塊，他說，他會還給我，五百塊，那麼多人用，你知
      道我意思」等語（見原審卷第九九頁勘驗筆錄），故前揭
      偵查筆錄的關於告訴人施喬安訊問內容之記載顯與錄影內
      容不符，參照刑事訴訟法第一百條之一第二項規定之相同
      法理，告訴人施喬安上開於偵查中的筆錄，自不得採為本
      件斷罪之基礎。
（二）查被告江承洋於九十九年八月一日二十一時許，在彰化縣
      員林鎮○○街二十四號告訴人施喬安所開設之菲律賓雜貨
      店內，向施喬安借款五千元，另於同年月二日十六時三十
      分許，復在告訴人上開雜貨店內，向告訴人再取得五百元
      現金等情，業據被告於原審及本院準備程序中供認不諱，
      並經證人即告訴人於原審審理中結證明確，並有被告護照
      影本及被告以英文書寫之借據各一紙附卷可稽（見偵字第
      八九四五號卷第六頁），此部分之事實固堪認定。
（三）次查，證人即告訴人施喬安於原審審理中具結證稱：「那
      天江承洋問我要不要投資股票十萬元，可是我跟他說我沒
      有十萬元，江承洋又跟我說那五萬元呢？我說我也沒有五
      萬元。剛開始江承洋跟我說很多要投資的事情，寫了很多
      東西，但是我不相信他，那天晚上我要關門打烊的時候，
      江承洋就類似求我、希望我借他錢，因為他真的欠別人錢
      。然後江承洋跟我說會給我他的護照和手機，我因為這樣
      就有點相信他，我覺得江承洋隔天應該可以把五千元還給
      我，所以我請江承洋寫下這張借據。」、「江承洋說他需
      要五萬元，但是他已經跟朋友借到四萬元，他需要再跟我
      借錢補剩下的一萬元。」、「他並沒有很清楚的跟我說借
      那五千元是否要投資股票。」、「（你會借給江承洋五千
      元真正原因）八月一日晚上九點我要關門的時候，江承洋
      一直求我，說他有錢的問題，我也覺得江承洋很可憐，然
      後江承洋也不願意離開，一直求我，直到我借給他錢。」
      、「那天江承洋跟我借錢，而我同情他，因為江承洋有答
      應要給我他的護照，我想說這是在台灣，如果他都給我護
      照了，他應該隔天可以還我錢。」、「（所以借他五千元
      跟是要投資股市可以獲得利潤是完全沒有關係）跟投資股
      票沒有關係，因為我也不認識中文字。」等語（見原審卷
      第七五至七八頁），是以告訴人於九十九年八月一日借款
      五千元予被告之原因，係因被告告知其對外有積欠債務，
      須向外界借貸，並願提出護照及手機作為擔保，且簽下借
      據後，告訴人方同意借款五千元予被告，與被告於前一日
      即七月三十一日吹噓投資股市獲利云云無關，被告顯無公
      訴人所指有施用詐術之情形；況告訴人既知被告需款孔急
      ，顯見告訴人於借款之初即知被告之財務狀況，猶同意借
      貸予被告，則被告事後是否能如期償還，自屬告訴人應與
      評估之風險，再者本件又無證據可資證明被告向告訴人借
      款之初，即全然無清償之意思或能力，嗣被告雖未依上開
      借據內容約定於九十九年八月二日清償債務，充其量僅代
      表被告屆期未能履行債務，不能僅因此即認被告於借款之
      初，有為自己不法所有之意圖。參以被告事後並不否認上
      開債務，且已於一百年三月間將五千元完全清償，此並據
      告訴人於原審審理中陳明（見原審卷第八十頁反面），益
      徵被告應無為自己不法所有之意圖甚明。
（四）又查告訴人施喬安復於原審審理中結證稱：「（為何妳又
      交付五百元給江承洋）因為江承洋說要去幫我把別人欠我
      的錢拿回來，所以我給他五百元。」、「江承洋八月二日
      有去我債務人那邊討錢，然後我的債務人沒有給江承洋錢
      ，江承洋又回來我的店，說他們沒有錢還我。」、「因為
      我朋友有傳簡訊給我，叫我過去拿錢，因為這樣所以我知
      道江承洋有過去要錢。」、「八月二日下午四點我去債務
      人的公司，債務人就跟我說為何要叫江承洋過來要錢，你
      為什麼不能自己來，我可以給你錢啊。」、「（江承洋在
      八月二日下午二、三點到你的店裡時，是跟你說要去找的
      債務人，所以需要五百元的加油錢）是，為了加油的事」
      、「江承洋八月一日去幫我討錢，我八月二日給他五百元
      。」、「八月一日江承洋有幫我去跟一個女生朋友要錢，
      有要回來」、「我有給江承洋一張討錢的名單，所以五百
      元跟討錢是有關係的。」、「江承洋跟一個叫Mahado（音
      譯）的朋友要到七千元」、「在隔天八月二日江承洋再跟
      一位叫Mandy（音譯）討錢」、「（江承洋跟你要五百元
      加油的時候，是不是還沒有跟Mahado、Mandy這些人要錢
      ）五百元先給江承洋，然後才去跟那二人要錢。」等語（
      見原審卷第七六至八十頁），業已詳稱該五百元是因被告
      為其向債務人催討債務之加油錢，且被告事後確實有去幫
      告訴人向債務人要錢等情，被告顯無向告訴人施喬安施用
      詐術，亦無為自己不法所有之意圖可言。
（五）至告訴人於警詢中雖曾陳稱九十九年八月一日遭被告詐騙
      五千元，於九十九年八月二日又遭被告詐騙五百元云云（
      見偵字第八九四五號卷第三頁），然參照告訴人於原審審
      理中之證述，其稱警詢筆錄係因警察不瞭解其意思，且都
      沒有翻譯，另伊又不大懂中文，所以警詢筆錄都沒有看過
      ，也沒有人翻譯給伊聽，伊當時覺得被騙，是因江承洋八
      月二日並未還錢等語（見原審卷第七八頁背面、七九頁）
      ，可知告訴人之警詢筆錄是否與其原意相符，已有疑問，
      況參酌告訴人於原審之證述，與其警詢筆錄之內容差異甚
      大，是以告訴人上開於警詢之陳述，既難認與告訴人之真
      意相符，即難資為本案論罪之基礎，附此敘明。
四、綜上各情，本件公訴人所舉之證據，尚無法使本院形成被告
    江承洋有詐欺取財之確信。此外，本院復查無其他積極證據
    足資證明被告江承洋上開部分有何公訴人所指之詐欺犯行，
    無法證明被告犯罪，依前揭判例意旨及法條規定，即應為被
    告無罪之判決。原審以上開部分不能證明被告犯罪為由，諭
    知無罪之判決，核無不合。檢察官上訴意旨略以：被告於九
    十九年七月三十一日以投資可高額獲利等語，對被害人施以
    詐術，使被害人誤認被告之經濟能力足以償還債務，顯然於
    借款之前，被害人對被告償還能力已經錯誤，則被告吹噓投
    資可獲利等語已達使被害人陷於錯誤之情形；又被害人給付
    五百元給被告一節，以加油等語為詐術，使被害人陷於錯誤
    等語，指摘原審判決認事用法尚嫌未洽，請求撤銷原審無罪
    之判決，另為適當合法之判決云云。然查，證人即告訴人施
    喬安於原審審理中即明確證稱：九十九年八月一日當天晚上
    要關門打烊時，被告求伊希望借他錢，被告並稱會將他的護
    照和手機交給伊，伊因而相信他，覺得被告隔天應該可以把
    五千元還給伊，所以請被告寫下借據，被告並沒有很清楚的
    跟伊說借那五千元是否要投資股票，伊借給被告五千元的真
    正原因，是因被告一直求伊，說他有錢的問題，伊覺得被告
    很可憐，且被告答應要將他的護照交給伊等語（見原審卷第
    七五至七八頁），是以告訴人借與被告金錢之原因，並非被
    告之前對其吹噓投資股票可高額獲利之故，而係認被告願將
    護照及手機質押，且簽下借據，而信任被告翌日應可還款，
    被告顯未對告訴人施以詐術，至借貸關係成立後，借用人能
    否如期償還，本為貸與人應負擔之風險，本件被告翌日未能
    依約清償，告訴人本應循民事借貸之法律關係解決，究難以
    此事後債務不履行之狀態，推定被告於借貸之初即存有詐欺
    取財之不法犯意；另關於告訴人另給付五百元予被告部分，
    告訴人於原審審理中即已明確陳稱係因被告幫其要債，該五
    百元係給被告加油等語，是以告訴人顯無陷於錯誤而交付財
    物之情形，該部分自與詐欺取財之犯行無涉。從而，本件檢
    察官執持前詞，指摘原判決不當而提起上訴，為無理由，應
    予駁回。
五、被告江承洋經本院合法傳喚，無正當理由而未到庭，爰不待
    其陳述，逕行判決。
據上論結，應依刑事訴訟法第三百七十三條、第三百六十八條、
第三百七十一條，判決如主文。
本案經檢察官陳惠珠到庭執行職務。
中    華    民    國   100    年    10    月    26    日
            刑事第七庭    審判長法  官  林  榮  龍
                                法  官  黃  仁  松
                                法  官  王  義  閔
上列正本證明與原本無異。
不得上訴。
                                書記官  王  麗  珍
中    華    民    國   100    年    10    月    26    日